【裁判字號】    94,訴,2863
【裁判日期】    950523
【裁判案由】    菸酒管理法
【裁判全文】
臺北高等行政法院判決
                                  94年度訴字第02863號
                              .
原      告  甲○○
訴訟代理人  丁○○
被      告  新竹縣政府
代  表  人  乙○○縣長）住同.
訴訟代理人  戊○○
            丙○○
上列當事人間因菸酒管理法事件，原告不服財政部中華民國94年
7 月4 日台財訴字第09400224560 號訴願決定，提起行政訴訟。
本院判決如下：
    主  文
原告之訴駁回。
訴訟費用由原告負擔。
    事  實
壹、事實概要：
    緣原告涉嫌未依規定向財政部取得酒製造業許可執照，即於
    新竹縣新埔鎮旱坑里1鄰上樟樹林3之2號地點產製米酒超過1
    00公升，經新竹縣警察局新埔分局會同被告於民國（下同）
    93年6月18日查獲，並請台灣新竹地方法院檢察署偵辦，案
    經該署檢察官偵查終結，以行為時菸酒管理法雖有刑罰規定
    ，惟其後菸酒管理法經修正已除罪化，而改為行政罰鍰，故
    為不起訴處分。嗣被告機關以原告違法事證明確，乃依修正
    後菸酒管理法第46條及第58條規定，以94年3月18日府財稅
    字第0940039 573號函處原告罰鍰251, 200元，並沒入私酒
    及製酒器具。原告不服，提起訴願，經遭駁回，遂向本院提
    起行政訴訟。
貳、兩造聲明：
一、原告聲明求為判決：
    訴願決定及原處分均撤銷。
二、被告聲明求為判決：
(一)原告之訴駁回。
(二)訴訟費用由原告負擔。
參、兩造陳述之理由：
一、原告主張之理由：
(一)被告未依法行政：
１、依法制國家法律安定及信賴保護之觀點而言，法律原則上僅
    適用於在其生效後發生之事件，法規效力之追溯，不符法制
    國家之要求（參行政法院49年判字第108 號判例、61年判字
    第556 號判例）。又修正後之菸酒管理法及其施行細則，並
    無規定法律有追溯適用於該法施行前之行為，合先敘明。
２、原告於93年6 月間產製私酒時之（修正前）菸酒管理法第46
    係科處有期徒刑、拘役、或科或併科罰金之「行政刑罰」；
    該刑罰已於93年7 月1 日修法而除罪化，改處罰鍰之「秩序
    罰」。然修正前之菸酒管理法並無處罰鍰之規定，被告卻於
    94年3 月18日依據修正後之菸酒管理法第46條第1 項及第58
    條規定處分罰鍰251,200 元及沒入私酒及製酒器具，被告未
    依法行政，做出違法之行政處分。
３、被告及訴願決定均引財政部93年10月19日台財庫字第093005
    03980 號令，以菸酒管理法對於產製私酒，在修正前、後均
    有可罰性，僅處罰種類不同，而對原告以修正後之菸酒管理
    法第46條處分。惟刑罰之目的在於防衛社會；秩序罰之目的
    在於維持社會秩序，二者之性質根本不同，若同一事實同時
    構成犯罪行為及行政罰行為，可依照有關規定，施以刑罰及
    行政罰，但原告違反修正前之菸酒管理法，僅有刑罰，並無
    同時併存行政罰，刑罰既經廢止，雖然新竹地檢署不起訴處
    分書，以原告所涉菸酒管理法之行政責任部分，應由主管機
    關依法裁處，但並無可由行政機關逕行以一行政命令，將處
    罰「轉換」為處以修正後秩序罰之規定，否則就是違反法律
    保留原則。
(二)被告違反信賴保護原則：
    原告雖違反修正前之菸酒管理法，但當時新法已修正三讀通
    過，尚未經行政院公布，刑責部分，新竹地檢署假若依修正
    前之菸酒管理法起訴，法院亦會依據修正後之菸酒管理法為
    免訴之判決，並無被判處刑事罪之情形。財政部93年10月19
    日台財庫字第09300503980 號令，以．．．是類案件於修正
    前、後均有可罰性，僅處罰種類不同．．．，認為主管機關
    仍應依修正後第46條處以行政罰，然修正前之菸酒管理法並
    無行政罰之規定，該命令違反憲法法律保留原則，依行政程
    序法規定應為無效。
(三)違反比例原則：
１、司法院院解字第3389號解釋，係36年3 月1 日解釋，當時國
    民政府仍在南京，我國在36年12月25日行憲，該解釋文在行
    憲之前；行憲之後，又動員戡亂及戒嚴時期，解釋文迄今，
    已近60年，當時之行政法制、觀念，時空背景亦與現今不可
    同日而語。如原告行為可議，被告僅可依「菸酒查緝及檢舉
    案件處理作業要點」第29點移送司法機關沒收，斷無在相隔
    9 個月後，才依修正後之菸酒管理法處分。
２、法務部邀請學者專家研商修正後菸酒管理法法律適用之問題
    ，雖採多數學者專家見解，認應處以行政罰；惟秩序罰與行
    政刑罰處罰之目的、方法，與社會期待本屬不同，並無逕行
    轉換之選擇，何況會議中學者專家之意見，在行政程序法亦
    僅有參考之性質，但仍不能違背憲法法律保留原則；何況，
    少數之專家學者在研商會議時之見解，亦有可參考之處。
(四)原告係一農民，種稻生產食米，為家中收入之大宗，農民將
    多產之稻米以手工製酒，已經多年，係由父祖輩傳承下來，
    與原住民將自產之小米釀製米酒無異，就像大部分家庭會自
    製葡萄酒或李子酒一般，所製的酒大部分自用，如親戚、好
    友坐月子，原告會將多的米酒分一些出去，酌收每斤50元，
    市售白米每斤約22元，原告以自己人力製酒，尚需支出瓦斯
    、水，並非一般酒商可比，原告不懂向主管機關申請酒製造
    業之許可證。如被告必須依修正後之菸酒查緝及檢舉案件處
    理作業要點第45點第1 款規定處罰鍰，原告被查獲時自製之
    酒共756 公升，換算台斤為1260斤，每斤以50元計，查獲之
    價值為63,000元，依前要點也只能處以10萬元之罰鍰，然原
    處分處罰鍰251,200 元，是否逾越裁量，請判決如原告訴之
    聲明云云。
二、被告主張之理由：
(一)按「本法所稱私菸、私酒，指未經許可產製或輸入之菸酒」
    「產製私菸、私酒者，處新台幣10萬元以上100 萬元以下罰
    鍰。但查獲物查獲時現值超過新台幣100 萬元者，處查獲物
    查獲時現值1 倍以上5 倍以下罰鍰。」「依本法查獲之私菸
    、私酒、劣菸、劣酒與供產製私菸、私酒之原料、器具及酒
    類容器，沒收或沒入之。」分別為菸酒管理法第6 條、第46
    條第1 項及第58條所明定；次按「依本法第46條第1 項前段
    規定裁罰之案件，第1 次查獲者，除查獲現值未達新台幣10
    萬元者，處以新台幣10萬元之罰鍰外，查獲現值超過新台幣
    10萬元者，處以查獲現值加計新台幣10萬元之罰鍰，最高處
    以新台幣100 萬元罰鍰；第2 次查獲者，處以查獲現值加計
    新台幣50萬元之罰鍰，最高處以新台幣100 萬元罰鍰；第3
    次以後查獲者，處以新台幣100 萬元之罰鍰。」「前點所稱
    現值，指查獲時，該違規菸酒當地同時期之市場價格，其原
    則上應不低於有關該菸酒產製及銷售之各種成本及費用（含
    應負擔之各種稅費）。前項查獲之違規菸酒：1 、未標貼售
    價者，依現值認定。．．．」復為菸酒查緝及檢舉案件處理
    作業要點第45點第1 款及第46點所明定。
(二)按「行為後法律有變更者，適用裁判時之法律；又犯罪後之
    法律已廢止其刑罰者，應為不起訴之處分，為刑法第2 條第
    1 項、刑事訴訟法第252 條第4 款分別定有明文。經查，菸
    酒管理法於93年1 月7 日修正公布，業已廢止有關修正前菸
    酒管理法第46條、第47條產製、販賣、轉讓或意圖販賣而陳
    列私酒之刑罰規定，其施行日期，並經行政院核定自93 年7
    月1 日施行。本件被告涉犯修正前菸酒管理法第46條產製私
    酒罪嫌及第47條之販賣私酒罪嫌，然菸酒管理法修正後既已
    就上揭行為廢止其刑罰，依上揭規定及說明，自應為不起訴
    處分。至於被告所涉違反菸酒管理法之行政責任部分，應由
    主管單位依法裁處，．．．」為臺灣新竹地方法院檢察署93
    年7 月1 日93年度偵字第3546、3428號檢察官不起訴處分書
    所明示。
(三)復據財政部93年10月19日台財庫字第09300503980 號令：「
    菸酒管理法」（以下簡稱本法）於93年7 月1 日修正施行前
    ，有關產製、販賣、轉讓或意圖販賣而陳列私菸、私酒及產
    製、輸入、販賣、轉讓或意圖販賣而陳列劣菸、劣酒等行為
    ，如依違反本法修正前第46條、第47條及第48條規定移送司
    法機關辦理，經檢察官或法官以「犯罪後之法律已廢止其刑
    罰者」為由，予以不起訴處分或諭知免訴判決者，或本法修
    正施行後，警調機關始逕移送行政機關核處者，因是類案件
    於本法修正前、後均有可罰性，僅處罰種類不同，在處罰法
    定主義及行為人主觀違法認識上均無違背，參依司法院院解
    字第3389號解釋意旨及法務部93年8 月18日召開「研商菸酒
    管理法第46條至第48條修正條文施行後有關其施行前已查獲
    而尚未處罰確定案件之法律適用問題」會議之多數學者專家
    見解，主管機關仍應依本法修正後第46條第1 項、第47條、
    第48條第1 項及第49條第1 項規定處以行政罰。
(四)卷查原告未依法向財政部取得酒製造業許可執照，即於新竹
    縣新埔鎮旱坑里1 鄰上樟樹林3 之2 號地點產製米酒，以每
    台斤50元之價販售予不特定之客人，經新竹縣警察局新埔分
    局會同被告於93年6 月18日查獲，當場查扣有蒸鍋3 組、蒸
    餾器1 組、圓形塑膠空桶5 個、白鐵儲酒槽2 個、酒母8公
    斤及米酒成品756 公升，此有新竹縣警察局新埔分局所作之
    偵訊筆錄及現場照片等相關資料附案佐證，原告違反菸酒管
    理法產製私酒，事證明確，被告依修正後菸酒管理法第46條
    第1 項及第58條規定處罰鍰251,200 元整並沒入私酒及製酒
    器具，並無不合。
(五)行政罰與刑罰均係國家對於人民不法行為所施以之制裁，惟
    因其處罰機關、種類及效果不同而有區別，但其並無本質上
    之差異，在不逾越憲法界限之前提下，立法機關得依合理之
    裁量，選擇其一，或併合運用，或相互轉換。於此立論下，
    菸酒管理法第46條對於產製私菸、私酒行為，先以刑罰制裁
    ，後修法改以行政罰裁處，乃立法機關所為制裁方法之轉換
    ，至行為違法性並未因此而有所改變。換言之，立法機關並
    無使修法前違法行為合法化之用意。另原告在行為時，法律
    已對該行為科以刑事制裁，原告對其行為之不法性，理應知
    之甚稔，亦不發生對處罰無可預見之疑慮。又本件係經地檢
    署以「行為後法律有變更者，適用裁判時之法律；又犯罪後
    之法律已廢止其刑罰」為由為不起訴之處分，所涉違反菸酒
    管理法之行政責任部分，由主管單位依法裁處，故非謂原告
    之違法行為不罰。綜上，依據菸酒管理法修法之意旨，原告
    之違法行為於修正前後都要處罰，符合處罰法定主義。準此
    ，在處罰要件不變之前提下，被告按財政部函令及「從新從
    輕原則」，依修正後菸酒管理法規定處以較輕之行政罰，並
    未違反法律保留原則及信賴保護原則。
(六)司法院院解字第3389號解釋係闡明原處以刑罰之行為，惟其
    後因法律變更而改處行政罰時，應如何處理事宜。在未經宣
    告停止適用前，仍屬有效。基此，財政部對菸酒管理法修正
    條文公布施行前已查獲而尚未處罰確定之案件，引據該解釋
    意旨及參照法務部93年8 月18日召開「研商菸酒管理法第46
    條至第48條修正條文施行後有關其施行前已查獲而尚未處罰
    確定案件之法律適用問題」會議之多數學者專家見解，與立
    法者之本意，並無牴觸，就法學方法論而言，此項法理之類
    推適用尚無不妥。
(七)本案查獲現值之認定，乃依據菸酒查緝及檢舉案件處理作業
    要點第46點規定，並參照同時期被告對是類案件之裁罰基準
    每公升以200 元（每公升米酒稅額185 元加計產銷成本費用
    15元）核算，本案屬第1 次查獲且查獲物現值超過10萬元，
    依同要點第45點第1 款規定之裁罰基準，處以罰鍰251,200
    元，並無違誤。
    理  由
壹、兩造陳述要旨：
一、原告主張伊被查獲產製私酒之時間為）93年6月18日，惟菸
    酒管理法第46條及58條是於93年7月1日修正施行，被告機關
    援引原告行為後所修正施行之法律作為處罰之依據，顯然違
    背法律不溯既往之原則，按原告違反修正前之菸酒管理法，
    僅有刑罰，並無同時併存行政罰，刑罰既經廢止，並無可由
    行政機關逕行以一行政命令，將處罰「轉換」為處以修正後
    秩序罰之規定，原處分顯然違反法律保留原則及信賴保護原
    則。又原告被查獲時自製之酒共756公升，換算台斤為1260
    斤，每斤以50元計，查獲之價值為63,000元，只能處以10萬
    元之罰鍰，然原處分處罰鍰251,200元，已逾裁量範圍等語
    。
二、被告則以行政罰與刑罰均係國家對於人民不法行為所施以之
    制裁，惟因其處罰機關、種類及效果不同而有區別，但其並
    無本質上之差異，菸酒管理法第46條對於產製私菸、私酒行
    為，先以刑罰制裁，後修法改以行政罰裁處，乃立法機關所
    為制裁方法之轉換，至行為違法性並未因此而有所改變。原
    告在行為時，既有刑事制裁，原告對其行為之不法性，知之
    甚稔，不發生對處罰無可預見之疑慮。原告所涉違反菸酒管
    理法之行政責任部分，仍應由主管單位依法裁處，並未違反
    處罰法定主義、法律保留原則及信賴保護原則。又原告經查
    獲時，同類案件之裁罰基準米酒以每公升以200元核算，本
    案屬第1次查獲且查獲物現值超過10萬元（756公升），原處
    分處以罰鍰251,200元，並無違誤等語置辯。
貳、認定事實所憑之証據及兩造爭點：
    如事實欄所述之事實，有新竹縣警察局新埔分局偵訊筆錄、
    現場照片及扣案蒸鍋3組、蒸餾器1組、圓形塑膠空桶5個、
    白鐵儲酒槽2個、酒母8公斤及米酒成品756公升新竹地方法
    院檢察署93年偵字第3546號、3428號不起訴處分書在卷可佐
    ，為兩造所不爭執，堪信為真，兩造爭點厥為：
一、被告機關以原告產製私酒，依93年1月7日修正，同年7月1日
    施行之菸酒管理法第46條、第58條，處10萬元罰鍰，並沒入
    扣押物，是否適法？
二、原告遭查獲物現值是否超過10萬元？
參、本院之判斷：
一、本件應適用之法條：
(一)分別為菸酒管理法第6條規定：「本法所稱私菸、私酒，指
    未經許可產製或輸入之菸酒」。
(二)菸酒管理法第46條第1項規定：「產製私菸、私酒者，處新
    台幣10萬元以上100萬元以下罰鍰。但查獲物查獲時現值超
    過新台幣100萬元者，處查獲物查獲時現值1倍以上5倍以下
    罰鍰。」。
(三)菸酒管理法58條規定：「依本法查獲之私菸、私酒、劣菸、
    劣酒與供產製私菸、私酒之原料、器具及酒類容器，沒收或
    沒入之。」。
(四)菸酒查緝及檢舉案件處理作業要點第45點第1款規定：「依
    本法第46條第1項前段規定裁罰之案件，第1次查獲者，除查
    獲現值未達新台幣10萬元者，處以新台幣10萬元之罰鍰外，
    查獲現值超過新台幣10萬元者，處以查獲現值加計新台幣10
    萬元之罰鍰，最高處以新台幣100萬元罰鍰；第2次查獲者，
    處以查獲現值加計新台幣50萬元之罰鍰，最高處以新台幣10
    0萬元罰鍰；第3次以後查獲者，處以新台幣100萬元之罰鍰
    。」。
(五)菸酒查緝及檢舉案件處理作業要點第46點規定：「前點所稱
    現值，指查獲時，該違規菸酒當地同時期之市場價格，其原
    則上應不低於有關該菸酒產製及銷售之各種成本及費用（含
    應負擔之各種稅費）。前項查獲之違規菸酒：1、未標貼售
    價者，依現值認定。．．．」。
(六)公告事項：產製私菸、私酒未逾一定數量且供自用者，不罰
    。所稱「一定數量」如下：1、產製私菸之成品及半成品合
    計每戶5公斤。2、產製私酒之成品及半成品合計每戶100公
    升。」。
二、被告機關以原告產製私酒，依93年1月7日修正，同年7月1日
    施行之菸酒管理法第46條、第58條，處以罰鍰並沒入扣押物
    ，並無違誤。
(一)按「所得稅暫行條例第20條後段規定之罰金，係屬刑罰違反
    該條之案件，未經檢察官偵查起訴，法院竟以裁定處罰，固
    屬違法，惟經抗告法院以裁定撤銷原裁定發回另行偵查，依
    現行之所得稅法第39條規定，該項處罰業已改為行政罰，是
    犯罪後之法律已廢止其刑罰，檢察官自應依刑事訴訟法第23
    1條第4款為不起訴之處分，仍送由法院以裁定處罰之。」，
    司法院院解字第3389號解釋著有明文。
(二)本件原告於93年6月18日為產製私酒之行為時，菸酒管理法
    有刑罰之處罰規定，惟其後於93年修正施行，予以除罪化，
    改為行政罰；菸酒管理法第46條及第48條對於產製、販賣、
    運輸、轉讓或陳列私菸、私酒、劣菸、劣酒等行為，先以刑
    罰制裁，後改以行政罰裁處，此乃立法機關所為制裁方法之
    轉換，其行為之違法性並未因之改變，立法者並無使上揭行
    為合法化之意，易言之，此行為於該法修正前、後均有可罰
    性，僅處罰種類不同，參諸司法院院解字第3389號解釋意旨
    ，主管機關仍應依修正後相關法律規定處以行政罰，此亦與
    從新從輕之原則，不相違背；是財政部93年10月19日台財庫
    字第09300503980 號令：「『菸酒管理法』（以下簡稱本法
    ）於93年7 月1 日修正施行前，有關產製、販賣…等行為，
    如依違反本法修正前第46條、第47條及第48條規定移送司法
    機關辦理，經檢察官或法官以『犯罪後之法律已廢止其刑罰
    者』為由，予以不起訴處分或諭知免訴判決者，或本法修正
    施行後，警調機關始逕移送行政機關核處者，因是類案件於
    本法修正前、後均有可罰性，僅處罰種類不同，在處罰法定
    主義及行為人主觀違法認識上均無違背，參依司法院院解字
    第3389號解釋意旨及法務部93年8 月18日召開『研商菸酒管
    理法第46條至第48條修正條文施行後有關其施行前已查獲而
    尚未處罰確定案件之法律適用問題』會議之多數學者專家見
    解，主管機關仍應依本法修正後第46條第1 項、第47條、第
    48條第1 項及第49條第1 項規定處以行政罰。」等語，與前
    揭法律意旨並無違背，行政機關予以適用，即無違誤。被告
    因而以解釋方式，依修正後條文據以處行政罰，並非依據上
    揭會議結論為本件處罰之依據，要與法律保留原則或處罰法
    定主義無違。
三、又本案查獲現值之認定，乃依據菸酒查緝及檢舉案件處理作
    業要點第46點規定，並參照同時期被告對是類案件之裁罰基
    準米酒以每公升以200元（每公升米酒稅額185元加計產銷成
    本費用15元）核算，本案屬第1次查獲且查獲物現值超過10
    萬元（756公升），原處分依同要點第45點第1款規定之裁罰
    基準，處以罰鍰251,200元，並無違誤，原告主張查獲米酒
    價值未達10萬元云云，不足採信。又原告遭查獲之米酒達75
    6公升，不符合修正後菸酒管理法第46條第2項「產製私菸、
    私酒未逾一定數量（100公升）且供自用者，不罰」之規定
    ，自無上揭不罰規定之適用。
四、從而，原處分以原告未經許可產製私酒，依93年1月7日修正
    ，同年7月1日施行之菸酒管理法第46條、第58條規定，處
    251,200元罰鍰，並沒入扣押物，並無違誤，訴願決定，遞
    予維持，亦無不合，原告訴請撤銷，為無理由，應予駁回。
肆、兩造其餘攻擊防禦方法均與本件判決結果不生影響，故不逐
    一論述，併此敘明。
據上論結，本件原告之訴為無理由，爰依行政訴訟法第98條第3
項前段，判決如主文。
中    華    民    國    95    年    5     月    23    日
                         第四庭審判長法  官  鄭忠仁
                                     法  官  林育如
                                     法  官  畢乃俊
上為正本係照原本作成。
如不服本判決，應於送達後20日內，向本院提出上訴狀並表明上
訴理由，如於本判決宣示後送達前提起上訴者，應於判決送達後
20日內補提上訴理由書（須按他造人數附繕本）。
中    華    民    國    95    年    5     月    23    日
                                     書記官  簡信滇


司法院資訊處製作；財團法人民間司法改革基金會備份。
